臺灣高等法院高雄分院民事判決　　　　　100年度重訴字第6號
原　　　告　交通部臺灣鐵路管理局
代　表　人　范植谷
訴訟代理人　謝依良律師
被　　　告　龔俊仁
上列當事人間請求損害賠償事件，原告於刑事訴訟程序（本院10
0 年度上易字第402 號）附帶提起民事訴訟（本院100 年度重附
民字第4 號），經本院刑事庭裁定移送前來，本院於民國100 年
10月19日言詞辯論終結，判決如下︰
    主  文
被告應給付原告新臺幣玖佰玖拾伍萬玖仟零肆拾元，及自民國一
百年六月四日起至清償日止，按年息百分之五計算之利息。
原告其餘之訴駁回。
訴訟費用由被告負擔。
本判決第一項於原告以新臺幣參佰參拾貳萬元為被告預供擔保後
得假執行。
原告其餘假執行之聲請駁回。
    事 實 及 理 由
一、被告經合法通知，未於言詞辯論期日到場，核無民事訴訟法
    第386 條各款所列之情形，爰依原告之聲請由其一造辯論而
    為判決，合先明。
二、原告起訴主張：如附表所示土地17筆（下合稱系爭土地）為
    伊所管理之國有土地，被告明知無合法使用之權源，竟未得
    伊同意，自民國94年2 月間起，在系爭土地上以架設圍籬、
    搭建鐵皮屋經營「南五福停車場」之方式，無權占用系爭土
    地如附表所示面積，迄至100 年1 月5 日始予返還，而獲得
    相當於租金之利益，致伊受有損害。爰依侵權行為及不當得
    利法律關係，聲明請求被告給付自94年3 月1 日起至100 年
    1 月4 日止相當於租金之利益新台幣（下同）9,963,993 元
    （按申報地價年息10% 計算）及自起訴狀繕本送達翌日起至
    清償日止，按年息5%計算之利息，並願供擔保請准宣告假執
    行。
三、被告未於準備程序及言詞辯論期日到場，亦未以書狀作何聲
    明或陳述。
四、原告就其所主張系爭土地為其管理之國有土地，被告無法律
    上權源，自94年2 月間起，在系爭土地上以架設圍籬、搭建
    鐵皮屋經營「南五福停車場」之方式，無權占用系爭土地如
    附表所示面積，迄至100 年1 月5 日始返還予原告等事實，
    業據提出土地登記謄本，並援引本院100 年度上易字第402
    號刑案卷證為證。被告於100 年6 月3 日收受原告起訴狀，
    已知悉原告主張之事實，並於100 年8 月10日、同年9 月19
    日分別收受本院行準備程序及言詞辯論期日之通知，而於同
    年10 月19 日言詞辯論期日不到場，亦未提出準備書狀爭執
    ，依民事訴訟法第280 條第3 、1 項規定，其對原告主張之
    事實視同自認。且被告於上開刑案審理中亦自承無權占用系
    爭土地，有本院刑事判決1 件在卷足稽（見本院卷第5-9 頁
    ）。是原告主張之前揭事實，自堪信為真。
五、按故意或過失，不法侵害他人之權利者，負損害賠償責任，
    民法第184 條第1 項前段定有明文。又無權占有他人之土地
    ，可能獲得相當於租金之利益為社會通常之觀念（最高法院
    61年台上字第1695號判例參照）；且土地所有人通常亦應受
    有同額損害。再者，城市地方房屋之租金，以不超過土地及
    其建物申報總價年息10% 為限，土地法第97條第1 項定有明
    文。惟該條限制房屋租金之立法政策，係基於居住乃人民生
    存之基本條件，為保護經濟上弱者之承租人，使其能取得適
    當之居住空間，故該條規定，應僅限於供住宅使用之情形，
    始有其適用；至營業用房屋，承租人用以營業獲取利潤，並
    非供居住安身，與生存基本條件之保障無涉，自無立法介入
    加以限制之必要，故該條規定應解為不包括營業使用之房屋
    ，方符合立法本旨。查，被告無權占用系爭土地，故意侵害
    原告之財產權，自應負損害賠償責任。又系爭土地如附表所
    示編號16、17等2 筆，自94年3 月1 日起至95年12月31日止
    之申報地價均為每平方公尺7,500 元；自96年1 月1 日起至
    100 年1 月4 日止之申報地價均為每平方公尺8,000 元。另
    系爭土地如附表編號1 至15等15筆，自94年3 月1 日起至10
    0 年1 月4 日止之申報地價均為每平方公尺5,800 元。以上
    均有地價謄本在卷可按（本院附民字卷第3 、5 、7 、9 、
    11、13、15、17、19、21、23、25、28、31、34、36、38、
    49-55 頁）。而系爭土地位在高雄市小港區，臨近高雄國際
    機場、高雄空中大學，交通便利，停車位需求甚高，有電子
    地圖及照片在卷足稽（本院卷第25-31 頁），故認原告請求
    依系爭土地申報地價年息10% 計算被告所獲取相當於租金之
    利益即原告所受損害，堪予採取。依此核計，被告自94年3
    月1 日起至100 年1 月4 日止占用系爭土地致原告所受之損
    害為9,959,040 元【（2 ㎡+21 ㎡）×7,500 元×10 %÷12
    ×22月+ （2 ㎡+21 ㎡）×8,000 元×10% ÷12×（48+4/3
    0 ）月+ （787 ㎡+28 ㎡+4㎡+1㎡+687㎡+178㎡+323 ㎡+99
    ㎡+278㎡+10 ㎡+110㎡+30 ㎡+22 ㎡+344㎡+6㎡）×5,800
    元×10% ÷12×（70+4/30 ）=9,959,040元，元以下四捨五
    入】。是則，原告請求被告賠償9,959,040 元部分，洵屬有
    據，逾此金額部分，非屬正當。
六、從而，原告本於侵權行為法律關係，請求被告給付原告9,96
    3,993 元及自起訴狀繕本送達翌日起至清償日止，按年息5%
    計算之利息，於9,959,040 元及自100 年6 月4 日（即起訴
    狀繕本送達翌日）起至清償日止，按年息5%計算之利息部分
    ，為有理由，應予准許；逾此本息部分所為請求，為無理由
    ，不應准許。又原告陳明願供擔保請准宣告假執行，就上開
    准許部分，核無不合，爰酌定相當擔保金額准許之；至上開
    不應准許部分，其假執行之聲請已失所依附，應併予駁回。
    又原告另依不當得利法律關係所為請求，其結果與上開計算
    結果相同。
七、結論：本件原告之訴，為一部有理由，一部無理由，依民事
    訴訟法第463 條、第385 條第1 項前段、第79條、第390 條
    第2項 ，判決如主文。
中    華    民    國   100    年    10    月    31    日
                            民事第三庭
                                審判長法官  張國彬
                                法      官  吳登輝
                                法      官  甯  馨
以上正本證明與原本無異。
如對本判決上訴，須於判決送達後20日內向本院提出上訴狀，其
未表明上訴理由者，應於上訴後20日內向本院提出上訴理由書（
均須按他造當事人之人數附繕本）。上訴時應提出委任律師或具
有律師資格之人之委任狀，並依附註條文規定辦理。如委任律師
提起上訴者，應一併繳納上訴審裁判費。
中    華    民    國   100    年    10    月    31    日
                                書  記  官  林家煜
附註：
民事訴訟法第466 條之1 ：
對於第二審判決上訴，上訴人應委任律師為訴訟代理人，但上訴
人或其法定代理人具有律師資格者，不在此限。
上訴人之配偶、三親等內之血親、二親等內之姻親，或上訴人為
法人、中央或地方機關時，其所屬專任人員具有律師資格並經法
院認適當者，亦得為第三審訴訟代理人。
第1 項但書及第2 項情形，應於提起上訴或委任時釋明之。
附表：
 ┌──┬──────────────┬────────┐
 │編號│      地          號        │  無權占用面積  │
 │    │                            │（平方公尺）    │
 ├──┼──────────────┼────────┤
 │ １ │高雄市○○區○○段947地號   │     787        │
 ├──┼──────────────┼────────┤
 │ ２ │高雄市○○區○○段947-1地號 │      28        │
 ├──┼──────────────┼────────┤
 │ ３ │高雄市○○區○○段947-3地號 │       4        │
 ├──┼──────────────┼────────┤
 │ ４ │高雄市○○區○○段947-4地號 │       1        │
 ├──┼──────────────┼────────┤
 │ ５ │高雄市○○區○○段947-2地號 │     687        │
 ├──┼──────────────┼────────┤
 │ ６ │高雄市○○區○○段939地號   │     178        │
 ├──┼──────────────┼────────┤
 │ ７ │高雄市○○區○○段944-1地號 │     323        │
 ├──┼──────────────┼────────┤
 │ ８ │高雄市○○區○○段942-1地號 │      99        │
 ├──┼──────────────┼────────┤
 │ ９ │高雄市○○區○○段944地號   │     278        │
 ├──┼──────────────┼────────┤
 │ １０ │高雄市○○區○○段946-1地號 │      10        │
 ├──┼──────────────┼────────┤
 │  │高雄市○○區○○段946地號   │     110        │
 ├──┼──────────────┼────────┤
 │  │高雄市○○區○○段946-2地號 │      30        │
 ├──┼──────────────┼────────┤
 │  │高雄市○○區○○段944-2 地號│      22        │
 ├──┼──────────────┼────────┤
 │  │高雄市○○區○○段939-1地號 │     344        │
 ├──┼──────────────┼────────┤
 │  │高雄市○○區○○段939-2地號 │       6        │
 ├──┼──────────────┼────────┤
 │  │高雄市○○區○○段936地號   │       2        │
 ├──┼──────────────┼────────┤
 │  │高雄市○○區○○段936-1地號 │      21        │
 ├──┴──────────────┴────────┤
 │無權占用面積合計2,930平方公尺                       │
 └──────────────────────────┘